【裁判字號】    97,上易,548
【裁判日期】    970401
【裁判案由】    傷害
【裁判全文】
臺灣高等法院刑事判決                 97年度上易字第548號
上  訴  人  甲○○
即  被  告
上列上訴人因傷害案件，不服臺灣臺北地方法院96年度易字第32
66號，中華民國96年11月17日第一審判決（起訴案號：臺灣臺北
地方法院檢察署96年度偵字第23722號），提起上訴，本院判決
如下：
    主  文
上訴駁回。
甲○○緩刑貳年。
    事  實
一、甲○○與乙○○係朋友關係，因乙○○欠甲○○新臺幣（下
    同）四萬元借款，甲○○於民國（下同）96年4月16日中午
    12時30分許，至乙○○在臺北市○○路189號2樓之1之巨彤
    國際股份有限公司（下稱巨彤公司）工作處所催討，雙方言
    語不和爭吵，甲○○與乙○○互毆（甲○○受有頭部外傷及
    雙手紅腫之傷害，乙○○傷害甲○○部分經臺灣臺北地方法
    院以96 年度易字第2101號判處減為拘役貳拾日，上訴繫屬
    於本院97年度上易字第109號），且甲○○基於傷害犯意，
    徒手毆打乙○○之後腦杓及身體，乙○○以手臂抵抗後，甲
    ○○又拉扯乙○○之頭髮及耳朵，致乙○○受有左手前臂四
    處挫傷、左手上臂四處挫傷、右手手肘瘀傷、右耳後挫傷、
    外耳道血腫及挫傷之傷害。
二、案經乙○○訴由臺灣臺北地方法院檢察署檢察官偵查起訴。
    理  由
一、證據能力部分：按被告以外之人於審判外之言詞或書面陳述
    ，除法律有規定者外，不得作為證據。又被告以外之人於審
    判外之陳述，經當事人於審判程序同意作為證據，法院審酌
    該言詞陳述或書面陳述作成時之情況，認為適當者，亦得為
    證據。當事人、代理人或辯護人於法院調查證據時，知有第
    159條第1項不得為證據之情形，而未於言詞辯論終結前聲明
    異議者，視為有前項之同意，刑事訴訟法第159條第1項及第
    159條之5分別定有明文。被告甲○○對證人乙○○於偵查之
    陳述，在原審就證據能力表示無意見（原審卷第19頁），且
    未於言詞辯論終結前聲明異議，審酌證人乙○○於偵查之陳
    述係其親身經歷之事實，依其陳述作成情況，並不無適當之
    情形，且製作筆錄過程無強暴、脅迫等不法情事，筆錄製作
    完成後，亦提示筆錄供證人閱覽後始簽名等情，足徵證人陳
    述係出於自由意識之陳述，得為證據。
二、上訴人即被告甲○○坦承於96年4月16日中午12時30分許，
    至告訴人乙○○工作處所催討債務而發生爭執之事實，惟否
    認傷害犯行，辯稱略以：「未動手毆打乙○○」、「係正當
    防衛」云云。經查：
(一)、上揭事實業據告訴人乙○○指訴歷歷，且乙○○於偵查及原
    審先後證稱：「96年4月16日中午12時30分，被告到臺北市
    信義區○○路189號2樓之1之巨彤公司詢問跳票之事，我告
    知被告要打電話問票主後，回到辦公桌座位打電話，後來兩
    人發生言語衝突，被告徒手毆打我後腦杓，我即向被告丟寶
    特瓶，但沒有丟到，被告徒手用拳頭捶打過來，我用手頂過
    去，互相拉扯頭髮，當時我坐在椅子上，被告有用腳踹我肚
    子，衝突過程被告有抓到我耳朵及頭髮」等語（他字第8469
    號卷第10頁、原審卷第20頁）。
(二)、被告甲○○為上開行為後，乙○○於同日前往國立臺灣大學
    醫學院附設醫院就醫，經醫師診斷結果，告訴人受有左手前
    臂四處挫傷、左手上臂四處挫傷、右手手肘處瘀傷、右耳後
    挫傷、外耳道血腫及挫傷等傷害，有該院診斷證明書存卷可
    稽（他字第8469號卷第4頁），核與乙○○所稱：「被告自
    後方毆打我後腦杓，復用拳頭捶打其身體，我以手抵擋，衝
    突過程中被告抓我耳朵」等行為相符，是被告上開行為與乙
    ○○受傷結果間，具有相當因果關係。
(三)、被告甲○○雖辯稱未毆打告訴人乙○○，告訴人身上無傷，
    且診斷證明書之就醫時間與其離開公司時間不符云云，並舉
    證人即巨彤公司員工林惠卿為證。惟查，證人林惠卿證稱：
    「擔任巨彤公司之整體造型師，辦公室設置是一房一廳，辦
    公室在半開放式房間裡，外面是做造型的地方，辦公室房間
    可容納三個人，放置辦公桌，96年4月16日中午12時30分，
    與張小姐吃飯回來看到警察站在公司大門口不敢進去，要求
    以員工身分帶警察進去後，看到告訴人坐在她辦公椅上，甲
    ○○站在辦公室門口，未看到甲○○與告訴人衝突過程，但
    回到公司時兩人還在爭執，告訴人留中長髮，雖看到告訴人
    的耳朵，但看不到耳朵後面，沒有看到告訴人耳朵受傷流血
    ，告訴人常會穿五分袖袖長到手肘部位的上衣，看到告訴人
    右手上臂有瘀青，左手前臂有抓痕，從12點半其進辦公室，
    一直到告訴人離開辦公室，中間與張小姐、告訴人一直一起
    在辦公室做自己的事情，期間無人與告訴人發生毆打，告訴
    人亦無自己跌倒或摔傷，當時張小姐說甲○○已經去驗傷，
    問告訴人要不要去驗傷，告訴人本來說不用，後來在5點至5
    點半中間離開辦公室」等語（原審卷第23頁）。足認證人林
    惠卿雖因告訴人頭髮遮蓋而未看到告訴人耳朵後面，惟明確
    證述告訴人右手上臂瘀傷及左手前臂挫傷之情狀，核與卷附
    診斷證明書所載告訴人傷勢相同，而被告甲○○與告訴人發
    生爭執後至被告甲○○離開辦公室期間，證人始終與告訴人
    同處一室，未目睹告訴人有其他原因受傷之情形，是告訴人
    所受右耳後挫傷及外耳道血腫及挫傷之傷害，自係被告當日
    毆打所致而有因果關係，至證人所稱告訴人於當日下午5點
    至5點半離開公司一節，若告訴人確於當日下午5時左右離開
    位在臺北市○○區○○路之工作處所，以當時車流狀況，應
    能於5時22分許抵臺北市○○○路之國立臺灣大學附設醫院
    ，是依據證人所述並不足以為有利於被告之認定，且足證告
    訴人確有受傷之情形。況被告甲○○與證人林惠卿前無怨隙
    ，證人林惠卿受被告請託前來作證，並由被告偕同到庭，應
    無偽證誣陷被告之虞，則被告甲○○所辯，不足採信。
(四)、按「正當防衛必須對於現在不法之侵害始得為之，侵害業已
    過去，即無正當防衛可言。至彼此互毆，又必以一方初無傷
    人之行為，因排除對方不法之侵害而加以還擊，始得以正當
    防衛論。故侵害已過去後之報復行為，與無從分別何方為不
    法侵害之互毆行為，均不得主張防衛權（30年上字第1040號
    ）」、「查正當防衛係對於現在不正之侵害防衛自己或他人
    之權利者而言，本案上訴人與某甲口角互毆彼此成傷，不能
    證明某甲先行侵害，自不得主張正當防衛（17年上字第686
    號）」、「正當防衛必須對於現在不法之侵害始得為之，侵
    害業已過去，或無從分別何方為不法侵害之互毆行為，均不
    得主張防衛權，而衡之一般社會經驗法則，互毆係屬多數動
    作構成單純一罪而互為攻擊之傷害行為，縱令一方先行出手
    ，而還擊之一方在客觀上苟非單純對於現在不法之侵害為必
    要排除之反擊行為，因其本即有傷害之犯意存在，則對其互
    為攻擊之還手反擊行為，自無主張防衛權之餘地（92年度台
    上字第3039號）」，是正當防衛必須對於現在不法之侵害始
    得為之，侵害業已過去，即無正當防衛可言。至彼此互毆，
    必一方初無傷人之行為，因排除對方不法之侵害而加以還擊
    ，始得以正當防衛論（91年度台上字第1963號），本件被告
    甲○○係催討借款與乙○○言語不和爭吵，甲○○徒手毆打
    乙○○之後腦杓及身體，經乙○○以手臂抵抗後，又拉扯乙
    ○○之頭髮及耳朵，致乙○○受有左手前臂四處挫傷、左手
    上臂四處挫傷、右手手肘瘀傷、右耳後挫傷、外耳道血腫及
    挫傷之傷害。至於乙○○所為致使被告甲○○受有頭部外傷
    及雙手紅腫之傷害（乙○○部分經臺灣臺北地方法院以96年
    度易字第2101號刑事判決，判處拘役肆拾日，如易科罰金，
    以新臺幣壹仟元折算壹日。減為拘役貳拾日，如易科罰金，
    以新臺幣壹仟元折算壹日，嗣上訴繫屬於本院97年度上易字
    第109號案件，有卷附臺灣臺北地方法院以96年度易字第210
    1號判決與前案紀錄表可查），是被告甲○○辯解正當防衛
    之詞並不可取。
(五)、綜上，本件證據明確，被告所辯係屬卸責而不足採，其犯行
    洵堪認定，應依法論科。
三、論罪科刑部分
(一)、核被告甲○○所為，係犯刑法第277條第1項之傷害罪。原審
    認被告罪證明確，並適用刑事訴訟法第284條之1、第299條
    第1項前段，刑法第277條第1項、第41條第1項前段，刑法施
    行法第1之1條，中華民國96年罪犯減刑條例第2條第1項第3
    款、第7條、第9條之規定，審酌被告無何前科紀錄，素行良
    好，惟不思理性溝通解決糾紛，或循正當法律程序索討債務
    ，本次僅因細故即故意與告訴人互毆成傷、犯罪手段、告訴
    人所受傷害程度，及被告始終否認犯行態度不佳等一切情狀
    ，量處被告甲○○拘役肆拾日，如易科罰金，以新臺幣壹仟
    元折算壹日，且以本件被告犯罪時間在96年4月24日以前，
    且非中華民國96年罪犯減刑條例第3條第1項所定不予減刑之
    罪，則依該條例第2條第1項第3款、第7條之減刑規定，應減
    其宣告刑二分之一，為拘役貳拾日，並諭知如易科罰金，以
    新臺幣壹仟元折算壹日。
(二)、經核原判決認事用法並無不合，量刑之諭知亦屬妥適，上訴
    人即被告上訴意旨仍執前詞否認犯罪，辯解稱係正當防衛與
    證人林惠卿所陳偏頗等語，然按本件並非正當防衛，且證人
    林惠卿所陳何以可採，已經敘明理由於前面，而事實審法院
    依法有自由判斷證人林惠卿陳述證據是否可信之權，原審採
    證人林惠卿之證言，既屬自由判斷職權之行使，上訴意旨又
    未具體指明其判斷究有違背如何之經驗法則或論理法則，即
    不得任意指原判決採證違法，而據為上訴之適法理由（74年
    台上字第1560號），是被告上訴指摘原判決不當，為無理由
    ，應予駁回。末查，被告前未曾受有期徒刑以上刑之宣告，
    此有被告前案記錄表在卷可查，其因一時失慮致有上開犯行
    ，其經此刑之宣告後當知所惕勉自勵，信無再犯之虞，且被
    告已經與告訴人和解，並據告訴人乙○○陳明在卷，足認本
    件之宣告刑以暫不執行為適當，爰併予宣告緩刑貳年，以鼓
    勵向上，並期自新。
四、據上論斷，應依刑事訴訟法第368條，刑法第74條第1項第1
    款，判決如主文。
本案經檢察官鄭富銘到庭執行職務。
中    華    民    國    97    年    4     月    1     日
                  刑事第十二庭  審判長法  官  蔡永昌
                                      法  官  陳榮和
                                      法  官  施俊堯
以上正本證明與原本無異。
不得上訴。
                                      書記官  顧哲瑜
中    華    民    國    97    年    4     月    2     日
附錄：本案論罪科刑法條全文
中華民國刑法第277條
傷害人之身體或健康者，處三年以下有期徒刑、拘役或一千元以
下罰金。
犯前項之罪因而致人於死者，處無期徒刑或七年以上有期徒刑；
致重傷者，處三年以上十年以下有期徒刑。


司法院資訊處製作；財團法人民間司法改革基金會備份。
